【裁判字號】    88,上,121
【裁判日期】    890802
【裁判案由】    土地所有權移轉登記
【裁判全文】
臺灣高等法院臺南分院民事判決  八十八年度上字第一二一號  Ｅ
      上  訴  人  甲  ○  ○
      訴訟代理人  莊  美  貴  律師
      被  上訴人  乙  ○  ○  .
      訴訟代理人  張  天  良  律師
                  許  世  烜  律師
右當事人間請求土地所有權移轉登記事件，上訴人對於臺灣臺南地方法院中華民國八
十八年二月十日（八十七年度訴字第一四五一號）第一審判決提起上訴，本院判決如
左：
      主      文
上訴人應給付被上訴人新台幣貳佰零參萬壹仟捌佰肆拾元及自八十八年十一月九日起
至清償日止，按年息百分之五計算之利息。
第二審訴訟費用由上訴人負擔。
被上訴人以新台幣伍拾萬元供擔保後得假執行，但上訴人於假執行程序實施前，以新
台幣壹佰伍拾萬元供擔保後得免假執行。
      事      實
甲、上訴人方面：
一、聲明：求為判決： 原判決廢棄。被上訴人第一審之訴駁回。
二、陳述：除與原判決記載者相同，予以引用外，補稱：
  (一)被上訴人為訴之變更，上訴人不同意，且其所為之變更，亦不符合民事訴訟法第
    四百四十六條但書及第二百五十六條第三款之規定：查被上訴人於八十八年十一
    月八日所具之「聲明兼準備書狀」內，將其在原審所為之聲明「被告應將其就坐
    落台南縣永康市○○段一六五五之三號建二一０平方公尺土地之應有部分二一○
    分之三二移轉登記予原告。」變更為「上訴人甲○○應給付被上訴人乙○○新台
    幣（下同）二百零三萬一千八百四十元，及自本狀繕本送達翌日起至清償日止，
    按年息百分之五計算之利息。」其所主張訴之變更所持理由，係謂符合民事訴訟
    法第四百四十六條但書及第二百五十六條第三款所謂「情事變更」，而其依據之
    事實略謂：兩造另案分割共有物訴訟業經最高法院判決確定，上訴人對被上訴人
    在原審之請求已陷於「給付不能」之程度云云。惟查：(1)系爭一六五五之三號土
    地之分割之訴訟，經被上訴人上訴最高法院後，業經裁定上訴駁回而告確定，上
    訴人確定分得如被上訴人前揭書狀所附附圖之Ａ部分面積七十三點四平方公尺，
    該Ａ部分仍屬原一六五五之三號土地之一部分，而被上訴人本案起訴聲明之內容
    ，係請求上訴人將一六五五之三號土地內持分二一○分之三二即面積三十二平方
    公尺土地移轉登記予被上訴人，上訴人就前案分割共有物判決確定後就該土地分
    得有七十三點四平方公尺，並無被上訴人所謂給付不能之情事，是被上訴人謂上
    訴人已給付不能，而為訴之聲明之變更，顯係誤解，其所為訴之變更，自未符民
    事訴訟法第四百四十六條第一項及第二百五十六條第三款之規定。(2)系爭土地經
      鈞院以八十七年度上字第三十三號為裁判分割後，其中被上訴人在系爭土地上
    之建物所坐落之基地已全部分歸予被上訴人取得，即如該判決附圖三丙方案所示
    之Ｂ部分土地五九點六平方公尺，另其左側Ｃ部分原為另一被告劉進龍建物位置
    ，原審亦考量建物不予拆除，而將Ｃ部分全數分歸劉進龍取得，至於二被上訴人
    所分得超過其應有部分之土地，則以鑑價結果而以現金補償上訴人，此觀鈞院八
    十七年度上字第三三號民事判決即知；是縱使被上訴人所主張該利益第三人契約
    或承認契約為可採，其原聲明上訴人應將系爭土地應有部分二一０分之三二（即
    約三十二平方公尺）移轉登記，其所得請求分配之位置亦屬在其分得Ｂ部分之東
    側即上訴人所分得之Ａ部分，而該分割共有物分割事件經判決結果，亦確定該Ａ
    部分係分歸上訴人取得，則被上訴人本件在原審所為訴之聲明，仍可變更為對系
    爭Ａ部分請求三十二平方公尺即可達成同一目的，不必為如被上訴人所為聲明之
    變更，而請求以現金為損害賠償，是被上訴人所為聲明之變更，並不符合情事變
    更原則。(3)被上訴人所為訴之變更既不符合情事變更原則，而本件涉訟迄今已近
    二年之久，上訴人對被上訴人所主張之事實，業已詳盡逐一駁斥，足以確定被上
    訴人本案之請求為無理由，茲被上訴人另為訴之變更，對上訴人之攻擊防禦有極
    大妨礙，上訴人自難同意被上訴人為訴之變更，核先陳明。
  (二)本件被上訴人起訴，原未表明其請求權之基礎，經上訴人請求原審法院詢明後，
    被上訴人始主張：一、基於利益第三人契約；二、基於上訴人之允諾等二項。而
    其所主張之事實計有：一、上訴人答應兩造之母生前之要求，同意將系爭坐落台
    南縣永康市○○段一六五五之三地號土地一間份之土地登記予被上訴人；二、上
    訴人在被上訴人建造房屋時，有承諾將部分土地移轉歸被上訴人所有，且承作電
    力設備；三、上訴人在前案所有權分割之訴第一審審理期間，亦曾答應將部分土
    地移轉予被上訴人等三項。至於所舉之證據，除土地使用權同意書外，餘均屬兩
    造至親。關於上訴人所提之抗辯，除否認被上訴人之主張及證人所言外，輔以時
    效抗辯。
  (三)(1)證人侯劉秋桂、劉建賢、劉進龍、劉進河等人在原審所為之證言均係勾串之詞
      ：按前揭證人均係兩造至親，除劉進龍與上訴人間係前案分割共有物之對造外
      ，劉進龍及劉進河均係劉進龍之兄弟，而劉秋桂則係上訴人之姐，上訴人前曾
      與劉進龍、乙○○商議共有物分割之事而不得要領，不得已而提起前案分割共
      有物之訴，致引起親族不諒解，是以該等證人乃一面倒而為各該證言，是各該
      證人之證言已難免有偏頗之虞，此由各該證人在本件所為之證言內容，與其等
      在前案分割共有物之訴所為證言內容前後不符可知。
    (2)證人侯劉秋桂並未於前案分割共有物之訴審理中，與被上訴人乙○○一同前來
      找上訴人，上訴人亦未曾答應要將部分土地移轉於被上訴人乙○○：按侯劉秋
      桂在原審固證稱：其有與被上訴人來找上訴人談，有拿張單子予他簽名，甲○
      ○有答應乙○○的要還乙○○等語。而被上訴人亦提出由其訴訟代理人所擬具
      之約定書，惟：原審在訊問證人侯劉秋桂時，為防有串供之嫌，依證據法則，
      原應採隔離詢問，乃原審非但未採隔離訊問之程序，甚且由被上訴人之訴訟代
      理人直接對證人為訊問，由其問答之內容，實係出於誘導詢問，亦即侯劉秋桂
      之前揭證言，係來自於誘導詢問之結果，且詢問之程序亦違反證據法則，其所
      為之證言已不具證據能力。至於被上訴人所主張侯劉秋桂係何時前來找上訴人
      一點，原審判決書係認定「八十六年六月」間，然被上訴人並未明確指出時間
      ，另所提之約定書則係記載「八十六年五月」，此時間點上之差異，原審既未
      為確切之認定，亦未說明其認定為八十六年六月之理由，適足以彰顯被上訴人
      之主張及證人侯劉秋桂之證言均係臨訟勾串之詞，而原審未為詳查，遽以採信
      ，實有未洽。
    (3)縱如被上訴人在  鈞院調查時，將侯劉秋桂與被上訴人一同前來找上訴人之時
      間係在八十六年五月間，此距前案分割共有物之訴第一次審理期日八十六年六
      月二十三日亦僅一個月之期間，事關兄弟間財產之爭執，其既出面代被上訴人
      向上訴人要求給土地，苟經上訴人予以同意，則依一般社會經驗法則，侯劉秋
      桂對上訴人所為之同意，在短短一個月期間應印象深刻，惟其在八十六年六月
      二十三日庭訊時，對被上訴人乙○○之訴訟代理人所為詢問內容：「請問證人
      １、２原告起訴後是否有向被告表示要將一間份土地移轉登記？及被告２建屋
      時，原告亦曾為相同之表示？」之內容，竟回答：「曾說過，但時間上不確定
      ，應該是有。」此回答內容「應該是有」業顯示證人侯劉秋桂並不十分確定，
      且所謂「時間上不確定」，適足以推翻其嗣後在本件所稱曾於八十六年五月間
      協同被上訴人去找上訴人，上訴人曾同意將一間份土地移轉予被上訴人之證詞
      ，蓋苟侯劉秋桂確有於八十六年五月協同被上訴人前去找上訴人，而上訴人又
      答應給被上訴人土地，在短短一個月之期間，類此重大事由，依一般社會經驗
      法則，證人侯劉秋桂當印象清淅深刻，而不會回答「時間上不確定」及「應該
      是有」等詞句，由上應可證明此部分之證詞確係被上訴人見該分割共物土地事
      件即將遭受敗訴判決後，始另行勾串之證言及偽造之證據。被上訴人在前案
      分割共有物之訴時，曾就本件提起反訴，經第一審以裁定駁回後，尚提出上訴
      （應係抗告），惟不論其所提反訴或上訴，其所主張之事實亦僅限於被上訴人
      興建房屋時，上訴人有提供土地使用同意書及承作水電工程之事，絲亳未提及
      侯劉秋桂此部分證詞之內容，而依被上訴人及證人侯劉秋桂在本件之證言，侯
      劉秋桂與被上訴人一同找上訴人時，係在前案分割共有物起訴後，一審審理終
      結前之事，苟斯時上訴人確有答應將部分土地移轉於被上訴人，此重要之事實
      ，以被上訴人訴訟代理人之法學素養，當無在前案提起反訴及上訴時未予主張
      之理，顯見侯劉秋桂此部分之證詞，確係被上訴人在前案提起反訴遭駁回確定
      後，始又增加之勾串結果。
    綜上所述，證人侯劉秋桂此部分之證詞顯與事實不合，確係臨訟勾串之詞，且有
    誘導訊問之弊，而原審採證亦有違證據法則，無論就證據能力或就證據證明力而
    言，均不得採用侯劉秋桂之證詞，乃原審竟亳無質疑，遽予採信，實不足取。
  (四)系爭土地使用同意書係劉清雲自己刻上訴人之印章所蓋，上訴人原並不知情：按
    系爭土地使用同意書係七十一年十一月間，上訴人之兄劉清雲在未經上訴人同意
    下，私自刻上訴人之印章所為，當時除被上訴人要蓋房子外，另有劉清雲以其妻
    劉汪美鳳之名所蓋之房子，上訴人對兄長所為雖不認同，但既已申請，亦不好意
    思強加反對。土地使用權同意書並不等於移轉登記部分土地所有權之允諾：按所
    謂使用云者，當屬無償借貸，此與所有權之移轉係屬不同之法律效果。是縱認上
    訴人一時疏忽，對劉清雲以上訴人之名提出土地使用權同意書未為堅決反對，嗣
    後並承作被上訴人之水電施工，而可認上訴人在七十一年十一月間有同意將部分
    土地供被上訴人使用，然亦不可以此事實即遽而認定上訴人有同意移轉部分土地
    之所有權予被上訴人，是此土地使用權同意書與本件訴訟實無任何關連，在本案
    自無何證據證明力。乃原審以上訴人所出具之土地使用權同意書為認定上訴人有
    允諾移轉部分土地所有權於被上訴人云云，實係未能區別無償借貸法律關係與所
    有權移轉法律關係之區別。
  (五)證人林秀金在原審所為證言有違經驗法則，且對被上訴人主張之上訴人有允諾移
    轉部分土地所有權予被上訴人並無證據證明力：如同上訴人在原審所主張，苟劉
    進龍確係因其父劉清雲生前交代，而將系爭土地二一０分之三二持分移轉登記予
    被上訴人，則劉清雲大可以遺贈之方式為之，而直接登記予被上訴人，實不必多
    費此舉，先為繼承登記後，又以買賣之方式將部分土地移轉登記予被上訴人，如
    此既可節省遺產稅，又可節省代書費及其他規費，顯見證人林秀金在原審所為之
    證詞，亦係附合被上訴人之舉。又劉進龍將系爭部分土地登記予被上訴人，其所
    用之方式係以買賣為之，所有文件經地政事務所受理登記後，業已成為公文書，
    且依法登記在土地登記簿謄本上，依民事訴訟法第三百五十五條之規定，該公文
    書應推定為真正，而依土地法第四十三條之規定，既以買賣之由而依土地法為登
    記，其登記具有絕對效力，豈可以相關當事人嗣後之串證所為，遽以推翻而認為
    前揭移轉登記係贈與而非買賣？至於劉進龍係基於何因而將部分土地所有權移轉
    登記予被上訴人，亦屬劉進龍與被上訴人間之關係，不能以同為共有人之劉進龍
    既已移轉部分土地所有權予被上訴人，即認上訴人亦同負有此一義務，是證人林
    秀金之證詞對本件被上訴人所張之上訴人有允諾云云，亦不具有何證據證明力。
    同前所言，劉進龍為何會將部分土地移轉於被上訴人係其二人間之關係，與上訴
    人無涉，上訴人亦不必就其間之真正原因負舉證責任，上訴人在原審雖依據事證
    推論劉進龍與被上訴人間係買賣原因，而非其二人所言之贈與契約，此無非在質
    疑被上訴人主張之贈與契約，乃原審未審究上訴人所提之諸項事實，反以「被告
    復未能舉證證明系爭土地應有部分之移轉係為抵償訴外人劉清雲對原告之借款債
    務，足徵原告前開主張，堪予採信。」將舉證責任轉由上訴人負擔，舉證責任分
    配之原則，自有不當。綜上所陳，證人李秀金所為前開證詞既違反以買賣而為移
    轉證記之事實，亦違背經驗法則，且就本件亦無證據證明力。
  (六)維認上訴人之母確有於生前要求上訴人兄弟將一間份土地移轉予被上訴人，上訴
    人亦有答應，然上訴人之母係於六十三年五月二十九日逝世，其十五年請求權時
    效早已屆滿，被上訴人在原案分割共有物之訴中提起反訴時，上訴人已嚴詞予以
    否認，並予拒絕，則該十五年之請求權時效在前案反訴經上訴人予以否認及拒絕
    時，其請求權已確定滅失。乃原審竟採用侯劉秋桂之證詞，使該滅失之請求權又
    予復活，認被上訴人主張之「利益第三人契約」之請求權基礎，已因上訴人在八
    十六年六月間又為承認而未罹於時效，原審之判決顯屬錯誤。
  (七)按土地所有權之移轉，可歸納為有償行為與無償行為，有償行為當適用買賣，而
    無償行為當適用贈與，本件依被上訴人所主張之事實，無論係依利益第三人契約
    或承認契約，均屬無償，自當準用贈與之相關規定，此由被上訴人對劉進龍移轉
    登記系爭土地二一０分之三二，劉進龍係主張履行其父劉清雲對被上訴人之贈與
    亦可認定。若依被上訴人主張依民法第四百零八條之規定，在未經移轉登記前，
    上訴人亦得撤銷此項贈與，被上訴人主張之贈與既經上訴人撤銷，而不存在，本
    件之請求，亦無理由。
三、證據：除援用第一審所提證據外，補提八十六年訴字第六二二號、八十七年上字
    第三三號、八十七年訴字第一四五一號筆錄，聲請訊問証人楊振中、劉玉梅。
乙、被上訴人方面：
一、聲明：求為判決：(一)駁回上訴人甲○○之上訴。(二)上訴人應給付被上訴人二百零
    三萬一千八百四十元及自本狀繕本送達翌日起至清償日止，按年息百分之五計算
    之利息。(三)被上訴人願供擔保，請准予宣告假執行。
二、陳述：除與原判決記載相同者，予以引用外，補稱：
  (一)分割訴訟之判決，係形成判決，判決確定時即發生物權變動之效力，被上訴人向
    第一審起訴時，及第一審判決時，另案即台南地方法院八十六年度訴字第六二二
    號鈞院八十七年度上字第三三號分割共有物事件（以下簡稱另案分割訴訟）之
    訴訟尚未確定，原判決命上訴人應將其就坐落台南縣永康市○○段一六五五之三
    地號建地應有部分二一０分之三二移轉登記予被上訴人，認事用法，並無不合。
    惟最近最高法院就另案分割訴訟之第三審上訴駁回，則另案分割訴訟已確定，上
    訴人就系爭建地之應有部分已消滅，無法再請求上訴人系爭土地之應有部分二一
    ０分之三二移轉登記予被上訴人，則上訴人已屬給付不能，上訴人就另案分割訴
    訟雖分得本狀附圖所示編號Ａ部分特定位置之土地七三．四平方公尺，但是該部
    分土地並非被上訴人建物下方之基地，並非上訴人原答應要給付被上訴人之土地
    ，又上訴人無法將系爭土地之應有部分移轉登記予被上訴人，係由於上訴人不肯
    將土地應有部分移轉登記予被上訴人，一味提起另案分割訴訟所致，應歸責於上
    訴人，不可歸責於被上訴人，故上訴人甲○○應按時價賠償土地價額予被上訴人
    。
  (二)依另案  鈞院之判決，系爭土地每平方公尺之價格為六三四九五元，雙方應受該
    分割訴訟判決之拘束，上訴人原應移轉登記土地應有部分二一０分之三二予被上
    訴人，相當於三二平方公尺，按上開市價每平方公尺六三四九五元計算，合計為
    0000000元，依民法第二百三十一條，或二百二十六條，請求上訴人如數
    賠償，依民事訴訟法第四百四十六條但書及第二百五十六條第三款，以上開請求
    判決事項之聲明，代原在第一審之訴之聲明。
  (三)兩造之先母劉李蓮在世時，上訴人甲○○答應與劉清雲共同要將一間份土地登記
    予被上訴人，此為第三人利益契約，被上訴人得請求上訴人給付，上訴人本人也
    親自向被上訴人表示願意與劉清雲共同將一間份土地登記予被上訴人，此為一般
    之契約，上訴人也應履行給付，被上訴人在原審依據第三人契約，同時也依據一
    般之契約，請求上訴人給付，原判決令其給付，依法並無不合。
  (四)證人侯劉秋桂、劉建賢、劉進龍、劉進河等人均係雙方之親屬，系爭部分之土地
    係被上訴人要取得之土地，並非證人要取得之土地，這些證人之證言不會偏袒任
    何一方，其中侯劉秋桂是雙方之大姊，與上訴人是同父母，與被上訴人是異父同
    母，更不可能偏袒被上訴人，其證言應可採信。其在原審及另案分割訴訟事件中
    均作證上訴人有答應願與劉清雲共同將一間份土地給予被上訴人。該證人在原審
    及在鈞院再證明另案分割訴訟發生後，曾經陪同被上訴人找上訴人，要求上訴人
    在一張單子，指卷附上訴人願使被上訴人取得一間份土地之約定書簽章，上訴人
    表示一定會將土地給予被上訴人，不必簽章。次查該證人侯劉秋桂在另案台南地
    方法院八十六年度訴字第六二二號分割共有物事件作證時，也曾經為同一之供證
    ，則上訴人起訴另案分割訴訟事件後，有向被上訴人表示要將一間份土地移轉登
    記予被上訴人，而兩造就侯劉秋桂之證言當場均表示無意見，有該另案筆錄可稽
    ，可見侯劉秋桂在本件之證言，應可採信。上訴人在另案分割共有物事件，對侯
    劉秋桂之證言表示無意見，無異在另案自認其有答應願使被上訴人取得一間份土
    地，上訴人與大姐侯劉秋桂於八十六年五月間拿約定書找上訴人之前，曾將約定
    書傳真予上訴人之女兒劉玉梅，此事實又為上訴人所不爭，傳真之文件不久會褪
    色，簽立文書，不會在傳真上簽章必在正本上簽章，侯劉秋桂所謂「有拿單子」
    （指約定書）要給上訴人簽章，上訴人謂「一定會將土地給被上訴人，不必簽章
    之證言」，足可採信。
(五)系爭土地係目前被上訴人已蓋三層樓房之土地，上訴人及劉清雲於七十二年間就
    已經將本件土地交付予被上訴人，由被上訴人於七十二年及七十三年間在系爭土
    地上建造樓房，贈與物未交付前，贈與人固得撤銷贈與，惟上訴人已經交付被上
    訴人建造樓房，依民法第四０八條之規定，不得撤銷贈與。上訴人以系爭土地尚
    未移轉登記為理由，主張撤銷贈與，於法不符。又因履行道德上之義務所為贈與
    ，亦不得撤銷，民法第四０八條第二項亦有明文規定。系爭土地並非上訴人所購
    置，係由先母劉李蓮生前所購置，登記為上訴人與劉清雲兄弟二人名義之土地，
    而未登記為同為兄弟之被上訴人之名義，道義上，由被上訴人得到一間份之土地
    也是應該之事，而且劉清雲與上訴人均已將系爭土地交付予被上訴人建造樓房，
    該樓房之水電設備也是上訴人所承作，被上訴人有支付水電部分之工程款予上訴
    人，上訴人同意讓被上訴人建造樓房在先，道德上自不得使該樓房陷於無權占有
    土地，被拆除之危險，上訴人答應願意由被上訴人取得一間份土地，正屬民法第
    四０八條第二項所謂「履行道德上之義務」，則上訴人不得撤銷系爭土地之贈與
    ，其應將土地登記予被上訴人，以免發生拆屋交地或其他糾紛。
三、證據：除援用第一審所提證據外，補提八十六年訴字第六二二號歷審判決壹件，
    聲請訊問証人劉進河、候劉秋桂。
丙、本院依職權調閱台灣台南地方法院八十六年度訴字第六二三號分割共有物事件卷
    宗。
      理      由
一、被上訴人主張系爭土地為兩造先母劉李蓮生前所購買，登記在已故劉清雲、上訴
    人名下，劉李蓮生前曾吩咐劉清雲與上訴人，應將其中能蓋一間份之土地登記予
    伊，劉清雲及上訴人均同意，七十二年至七十三年間，劉清雲與上訴人復同意伊
    在系爭土地上蓋一間二層樓房居住使用（即門牌台南縣永康市○○路七０二號，
    原門牌為南大灣四四之十三號）。劉清雲於八十四年間死亡，其子劉進龍繼承系
    爭土地劉清雲之應有部分時，即依其父之諾言，於八十五年三月八日將該筆土地
    之應有部分二一０分之三二移轉登記為伊所有，上訴人依約應移轉之應有部分，
    經伊多次請求，雖上訴人一再承諾依先母之指示履行義務，惟迄今均不履行，伊
    依第三人利益契約及一般契約之約定，自得請求上訴人號履行，爰求為判決命上
    訴人將系爭建地之應有部分二一０分之三二移轉登記與伊，惟於本院審理中，則
    主張因情事變更，上訴人之移轉登記義務，已給付不能，爰請求上訴人給付伊二
    百零三萬一千八百四十元及法定遲延利息，以代最初之聲明；上訴人則以本件訴
    訟並無情事變更之情事，被上訴人訴之變更，有礙其防禦及訴訟之終結，不同意
    被上訴人變更訴之聲明，且以系爭土地係伊之先父所遺留，非兩造之先母所購買
    ，劉李蓮生前未交代將一間份之土地移轉給被上訴人，伊自始未同意移轉系爭土
    地之應有部分給被上訴人，又縱劉李蓮生前有上開指示，亦早已罹十五年之時效
    ，即或不然，因不動產之贈與在未移轉登記前，亦得撤銷贈與，伊已表明撤銷，
    被上訴人請求，於法即屬無據，且伊未同意被上訴人在系爭土地蓋二層樓房，劉
    進龍將系爭土地應有部分二一０分之三二移轉登記與被上訴人，係劉清雲以土地
    抵償債務，非依兩造先母劉清雲生前之交代等語，資為抗辯。
二、本件被上訴人於本院審理時主張因兩造間另案就系爭共有土地所提起之共有物分
    割訴訟已確定，上訴人原就系爭土地之應有部分已因共有物分割訴訟確定而消滅
    ，伊已無法再請求上訴人將系爭土地之應有部分二一０分之三二移轉登記予伊，
    上訴人已給付不能，上訴人雖因共有物分割判決而分得系爭土地之特定位置七三
    ．二平方公尺，但該特定位置之土地並非伊所有坐落系爭分割前土地上建物之基
    地，對伊並無實益，本件原對被上訴人所請求之給付，確已陷給付不能情事，爰
    變更聲明求為判決上訴人應給付被上訴人二百零三萬一千八百四十元並加付法定
    遲延利息等語。按訴之變更、追加，非經他造同意，不得為之。但第二百五十五
    條第一項第二款至第六款情形，不在此限。民事訴訟法第四百四十六條第一項定
    有明文。又同法第二百五十五條第一項第四款明定：「因情事變更而以他項聲明
    代最初聲明」。是本件上訴人雖表示不同意被上訴人變更訴之聲明，並抗辯稱伊
    分得系爭土地之特定部分七十三．二平方八公尺，被上訴人之請求，並未陷給付
    不能，並無情事變更之情事云云，然查：本件被上訴人於原審之請求，雖聲明求
    為上訴人應將系爭土地之應有部分二一０分之三二，移轉登記與伊，但通觀其訴
    狀之事實理由，乃係主張因其於系爭土地上建有樓房，基地約為六十六平方公尺
    ，此部分基地係兩造先母生前指示上訴人及劉清雲應同意移轉供被上訴人建屋使
    用者，劉清雲之子已依約移轉二分之一基地予伊，上訴人卻拒不移轉基地，造成
    其基地不足，是被上訴人於原審提起本件訴訟，其目的無非能就系爭土地之應有
    部分成為二一０分之六十四，約略與其建物之基地面積相符，日後若進行分割，
    不致於因占有基地超過應有部分過多而須補償他共有人甚或造成交屋還地之情事
    ，茲系爭土地已因上訴人起訴請求裁判分割，歷經三審確定，被上訴人分得部分
    即係按其房屋之基地面積十足分配，已不慮房屋被拆除（但須補償上訴人二百餘
    萬元），上訴人固因系爭土地之分割判決而取得特定部分，但客觀上對被上訴人
    已無利益。是被上訴人主張情事變更而變更聲明為損害賠償之請求，即無不合，
    先為敘明。
三、次查被上訴人主張其與兩造及已故劉清雲為同母異父之兄弟，系爭土地原登記在
    上訴人及劉清雲名下，應有部分各二分之一，於七十一年至七十三年間，被上訴
    人在系爭土地上蓋一間Ｒ. Ｃ. 造三層樓房（門牌台南縣永康市○○路七０二號
    ，原門牌為永康市南大灣四四之十三號），使用基地面積約為六十六平方公尺，
    劉清雲於八十四年十月十一日死亡，其繼承人劉進龍繼承系爭土地應有部分二分
    之一，並於八十五年三月八日以買賣為原因，移轉該筆土地應有部分二一０分之
    三二與被上訴人之事實，為上訴人所不爭執，並有土地及建物登記簿謄本、戶籍
    謄本、建造執照申請書、土地使用權同意書、使用執照及建物照片等件在卷為證
    ，自堪信為真實。茲兩造以前開情詞互辯，是本件應審究者乃：被上訴人是否有
    權請求上訴人移轉系爭土地應有部分二一０分之三二，該權利是否已罹於十五年
    之時效？而不得請求，上訴人可否主張係贈與，而撤銷？經查：
四、查：
  (一)被上訴人主張兩造之亡母劉李蓮（六十三年五月二十九日死亡）生前曾交代上訴
    人及已故劉清雲，應將系爭土地足可蓋一間房屋之部分移轉登記予被上訴人，上
    訴人及劉清雲均允諾其母，此為上訴人所否認，惟查：
  (二)七十一年十一月間，上訴人及已故劉清雲出具系爭土地之使用權同意書給被上訴
    人及劉汪美鳳二人，同意其二人在系爭土地上面積一三六．六０平方公尺內建築
    系爭三層樓房一楝二戶（一戶為劉汪美鳳、一戶為被上訴人），上訴人憑該同意
    書於同年十二月八日完成建築執照之申請，並於七十二年六月八日取得使用執照
    ，於七十三年一月十日完成第一次所有權登記，此有被上訴人所提出之建物登記
    謄本、建築執照申請書、使用執照、土地使用權同意書等為証（原審卷第七十三
    頁至八十頁），且因上訴人自身係從事水電裝配業，系爭建物之電力設備即係由
    上訴人幫被上訴人承作。查系爭建物建築之時，劉汪美鳳因係劉清雲之妻，劉清
    雲係擁有二分之一應有部分之共有人，則上訴人與劉清雲出具土地使用權同意書
    供劉汪美鳳建屋，固屬常情，但被上訴人當時並非共有人之一，就系爭土地並無
    任何權源，且系爭二戶房屋占用基地係一百三十六平方公尺，超過劉清雲之應有
    部分不少，苟非兩造之亡母劉李蓮生前確曾有上開指示，而上訴人及已故劉清雲
    亦確曾同意其母生前之指示，否則上訴人斷無同意出具土地同意書供被上訴人建
    築房屋，而所建築之房屋又係三層ＲＣ樓房可供長達百年居住使用之理？又上訴
    人雖否認該同意書係其所出具，但建築房屋通常歷時數月甚至整年，並非數日即
    可完成，上訴人既居住該地，見平地起高樓，豈有不知之理？況其又承作系爭房
    屋之電力設備，申請用電劫必提出合法建照等相關資料，自更不能諉為不知，其
    十多年來未有異議，顯見該同意書確係其同意出具，所辯僅同意劉汪美鳳建屋，
    未同意被上訴人建築系爭房屋云云，不足採信。
  (三)次查被上訴人主張劉清雲於八十四年十月間死亡後，其繼承人劉進龍繼承其就系
    爭土地所遺應有部分二分之一，劉進龍於八十五年三月八日將其應有部分二分之
    一分割出應有部分二一０分之三二（約為房屋基地面積之二分之一）無償移轉予
    被上訴人一節，已經証人劉進龍於原審証述稱：「我爸爸過世前說過幾次，說土
    地上有一楝房屋（七０二號）是乙○○的，說我祖母有交待房屋坐落的地要分給
    他」，「因兄弟相安無事（所以我父親沒有移轉給他），後來我親耳聽我爸爸這
    樣說要分間土地給乙○○，所以我繼承後，就以二一０分之三二移轉給乙○○，
    沒有收他分文，原告與我父親及我沒有債務關係，以買賣名義過戶是代書說這樣
    比較好辦」（原審卷第一五四頁、一五五頁）等語，核與承辦系爭應有部分過戶
    手續之代書林秀金於原審到庭証述所稱：「系爭土地過戶是我辦的，劉進龍的媽
    媽拿來要我辦給乙○○，為了節稅，才以買賣名義過戶，沒有在代書事務所交付
    買賣價金，我向他說以節稅方法用買賣來登記」，「我們為了替他省代書費」「
    劉進龍之母來辨理繼承登記時，就知道辦完後要再辦過戶給乙○○，不知他們之
    前有無買賣或贈與，只知道他母親要辦過戶，我自己替他辦買賣，以替當事人節
    省代書費」（原審卷第一九一至一九二頁）等語，所述相符。查証人劉進龍係兩
    造之親姪，所述自無故為偏袒一方之理，而代書僅係單純受委任辦理登記手續之
    人，更無故為虛偽証述之必要，況其所述為節稅或節省代書費用而以買賣方式辦
    理贈與之情形，世所習見，甚至可謂係本省代書作業之慣習。是上開二位証人之
    証言，應堪採信。上訴人空言主張此部分過戶係抵償劉清雲七十八年二月間所負
    欠被上訴人之押債務三百萬元云云，惟此為被上訴人所否認，查：系爭土地劉清
    雲之應有部分於七十八年二月間，固確有以被上訴人及劉建賢為抵押權人、抵押
    權利價值各為三百萬元之記載，惟此二件抵押權登記，於同年三月十四日即辦理
    清償塗銷登記完竣，此有土地登記謄本之記載可按（原審卷第一四九頁），苟若
    劉清雲確曾負欠被上訴人及劉建賢各三百萬元，豈有一個月未滿即籌得六百萬元
    巨款清償債務之理？是被上訴人主張該抵押權登記，係因劉清雲唯恐在外作生意
    欠債，屆時土地被查封拍賣，劉清雲乃與被上訴人兄弟通謀假債權設定抵押權登
    記，以便保產云云，尚屬可信。蓋被上訴人苟確對劉清雲有三百萬元債權未獲清
    償，既是親兄弟明算帳要求其兄設定抵押以擔保債權，豈肯於未受清償前即予塗
    銷抵押權登記之理？又既已清償該三百萬元債務，又豈有於事隔五年後始又以擔
    保品之一部分應有部分所有權充作清償債務之理？是上訴人主張劉清雲過戶系爭
    土地之二一０分之三二，係清償三百萬元債務云云，與事理不合，不足採信。（
    況依八十六年間鑑定系爭土地每坪約為十八萬五千多元則僅出售十坪，亦不符合
    三百萬元債務）至上訴人又主張若劉進龍確係履行其父先前遺囑，應以遺贈方式
    可免遺產稅，且此事項重大，其兄弟四人分產協議理應明確記載云云。查應如何
    辦理不動產過戶始最符合節稅方式，事涉稅法專業，非一般人或代書可得而知，
    又既然劉進龍兄弟間均已明確知悉其亡父生前之囑付，且母親劉汪美鳳當時仍健
    在，此項辦理過戶手續復由母親親自委託代書辦理，則兄弟四人之分產協議，自
    可直接將該部分剔除不列入各人分得之遺產計算即可。難認須加以記載；又劉清
    雲所遺不動產，劉進龍兄弟四人如何分配，各人分配之價值是否均等，因事涉其
    四兄弟間兄弟感情，以及各筆不動產之市價之估算或兄弟是否已於分房前先為使
    用收益，甚至四兄弟間有無因結婚或營業而先自父親生前受有特種贈與，應否歸
    扣等諸多因素影響，自不能因劉進龍分得部分僅多十平方公尺（況事實上劉進龍
    亦多分得系爭土地上之三樓建物所有權），卻須移轉三十二平方公尺給被上訴人
    ，而認劉進龍未負有移轉系爭應有部分與被上訴人之義務，並進而推認係劉進龍
    出售與被上訴人云云。蓋如被上訴人確係向劉進龍購買房屋基地，豈有僅買房屋
    基地之一半之理？是上訴人空言主張劉進龍係出售系爭應有部分與被上訴人云云
    ，並不足採。
  (四)再查：被上訴人主張八十六年五月間（原判決誤載為六月），被上訴人於另案上
    訴人就系爭土地向原審法院起訴請求裁判分割後之審理期間內，曾偕同兩造之親
    姊姊侯劉秋桂至上訴人住處，提出一份由律師擬具之約定書，要求上訴人簽名同
    意，使被上訴人取得系爭土地一間份之土地所有權（約二十坪），上訴人前往之
    前，並先傳真文件給上訴人之女劉玉梅，請求劉玉梅轉交其父知悉，其後被上訴
    人與侯劉秋桂至上訴人住處，上訴人仍口頭表示「一定會將土地給被上訴人，不
    必簽章一節」，已經証人侯劉秋桂於本院到庭証述稱：「當時我有去，當時我們
    兄弟姐妹都和好無事，我有和乙○○到甲○○那裡，拿一份文件要去給甲○○簽
    名，甲○○說這土地要分割後再給乙○○，你的就是你的，我不必要再給你簽，
    我們就回來」，「乙○○告訴我他們不知為何要打分割共有物訴訟，當時乙○○
    有拿一件文件，我問他要作什麼，他說要去給乙○○簽名，這文件是委託律師寫
    好的。」「當時分割共有物訴訟告一、二天而已」（本院卷第七十七頁）、（原
    審卷第九十頁），而証人劉玉梅亦証述稱：「在另案要分割共有物第一次開庭的
    時侯，乙○○有打電話給我說這件事，乙○○就說要傳真給我，要我拿回去給我
    爸簽名，我看了之後沒有告訴我爸爸，到中午我打電話告訴我爸爸傳真之事，說
    乙○○有傳真給我請你簽名，下午開庭時他們就不請律師，他們也不再爭論，我
    只有告訴我爸這件事而已」（本院卷第七十八頁），是綜合上開二位証人之証言
    ，堪認被上訴人主張其於系爭土地分割訴訟第一次開庭時（按係八十六年五月十
    二日下午），確曾傳真文件給上訴人之女劉玉梅，請其轉告上訴人，雖劉玉梅否
    認有轉交傳真文件及被上訴人與其姑媽曾至其家與其父商談之事，惟查：劉玉梅
    係上訴人之女，其所述被上訴人未與其姑媽侯劉秋桂至其家談簽署約定書之事，
    無非迴護其父之詞，不足採信。按一般人在重要文件上簽名，通常均要求在正本
    上簽字，以便長期保管，況台南與永康間交通甚便利，以被上訴人係委由律師代
    寫約定書，且下午即將開庭審理系爭土地之共有物分割訴訟，如上訴人同意簽名
    ，則被上訴人即可保障其房屋不致因分割訴訟結果被拆除或須補償共有人，自可
    不必委任律師出庭，節省費用，且可免兄弟爭訟（按上訴人就系爭土地另案起訴
    請求分割係因與劉進龍爭執不下致生訴訟，見本院卷一０一頁上訴人訴代之陳述
    、第七十頁証人劉進河之証言），而當天下午被上訴人確係親自出庭，未委任律
    師，至第二次開庭時始委任律師代理，此部分事實，亦堪佐証被上訴人確甚急切
    於保障其在系爭土地上房屋之權益，故被上訴人為確保上訴人簽名承諾，自必須
    親自到上訴人處所得到上訴人之簽名。況証人侯秋桂係兩造之姐，又非另案共有
    物爭訟或本件爭訟之當事人，與上訴人且係全血緣之姐弟（與被上訴人僅係半血
    緣之姐弟），其所述自屬公允，並無偏頗袒一方之必要，是其所述「與乙○○至
    上訴人家，乙○○拿文件要（被上訴人）簽名，當時上訴人表示同意給被上訴人
    ，不必再簽名」一節，係屬事實，堪以採信。又被上訴人之另案分割共有物之訴
    訟代理人於該案審理期間之八十六年六月二十三日，即曾訊問証人侯劉秋桂「原
    告（即本件上訴人）起訴後是否有向被告（即被上訴人）表示要將一間份房屋移
    轉登記」一事，証人答稱「曾說過」（見原審八十六年訴字第六二三號卷第一七
    三頁、本院卷第０七頁），並非如上訴人主張被上訴人之訴訟代理人自始未於另
    案訴訟中提及此事，是其主張「被上訴人與侯劉秋桂並無於分割共有物訴訟第一
    次開庭時至其家請其簽名，其有口頭同意但拒簽名一事，否則其律師一定會主張
    此項事實」云云，自不可取。
  (五)末查究竟兩造之生母劉李蓮有無於生前向上訴人及劉清雲兄弟表示應分配一間份
    之系爭土地基地給被上訴人建屋，兩造各執一詞，因此純係家務事，且因劉李蓮
    生前二次婚姻，分別生下兩造及其他兄弟姐妹，涉及半血緣、全血緣之複雜關係
    ，故此項事實，自僅兄弟姐妹親屬間始可能知悉，蓋此非一般買賣，可央求中人
    在場見証之故。本件兩造之兄弟姐妹，除劉清雲已亡故，無從作証外，其繼承人
    劉清河、劉進龍均已分別於本院及原審到庭作証，証述其父確曾多次交待祖母之
    指示，其等亦已依父親之指示移轉登記房屋基地之一半給被上訴人，已見前述，
    而兩造之姐侯劉秋桂亦先後於原審及本院為相同之証言，另上訴人之全血緣妹妹
    、被上訴人之半血緣姐劉月香亦於前開分割共有物訴訟在本院審理時証稱：「有
    聽我母親分配，是有說要分一間給乙○○」（本院八十七年上字第三十三號分割
    共有物卷第一八三頁），查上開四位証人與上訴人之血緣關係較深，且劉侯秋桂
    、劉月香又與本件系爭土地無利害關係，是其等証言，自屬可採，另証人劉建賢
    亦於該分割共有物案中証稱「問：（証人侯劉秋桂所言與你所知相符），答：相
    符」，「我有親耳聽到原告（指上訴人）說土地要移移轉登記給被告（指被上訴
    人）是在被告建屋時說的」（八十六年訴字第六二三號卷第一七三、一七四頁）
    。按証人係不可代替之証據方法，如果確係在場聞見待証事實，而其証述又非虛
    偽者，縱令與當事人有親屬、親戚或利害關係，其証言亦非不可採信。最高法院
    著有五十三年台上字第二六七三號判例。本件因事兩造生母生前有無前開指示
    ，因事屬家務，乃私密之事，故僅兩造兄弟姐妹間有可能與聞其事，又兩造之生
    母劉李蓮係民國五年出生之鄉下老婦，並不識字，無從先立下書面，故若有何重
    大事情，生前必定向子女反復交待，前開二位女性証人既係劉李蓮之女，返回娘
    家探視母親之際，自有可能耳聞此事，雖其中侯劉秋佳前後多次証述，詳簡略有
    不同，此乃係法院審理時法官訊問、書記官筆錄之詳簡不同所致，自不能因此即
    否認其証言之証據能力，又原審訊問証人時縱或未能隔別行之，但上訴人之訴訟
    代理人未表示異議，而為本案辯論，其責問權即已喪失（最高法院七十一年台上
    字第三二七一號判例），是上訴人抗辯証人劉建賢、候劉秋桂之証言不合法，及
    劉進龍、侯劉秋桂証詞前後不合云云，自非可取前開證人之證言，應堪採信。又
    上訴人主張劉建賢係被上訴人之兄，若其母曾表示要分一間給被上訴人，何以又
    未表示要分一間給劉建賢云云，惟查劉建賢曾在系爭土地上有一間房屋，該房屋
    原係侯劉秋桂所建，嗣後建物部分出售與劉建賢，故該房屋之基地即一併歸劉建
    賢所有，此為劉建賢陳明，且亦另分得一六五五之六號土地，故並非未分得任何
    土地，是上訴人以此主張其母生前未有此指示云云，亦不可取。
  (六)綜上所述，被上訴人主張，兩造之生母生前有指示上訴人及已故劉清雲應將系爭
    土地之一間份房屋基地登記給被上訴人，上訴人於八十五年五月間亦承諾將系爭
    土地上被上訴人所有房屋之基地之一半應有部分移轉給被上訴人一節，為可採信
    。上訴人所辯，不足採。
五、按以契約訂定向第三人為給付者，要約人得請求債務人向第三人為給付，其第三
    人對於債務人，亦有直接請求給付之權；又請求權，因十五年間不行使而消滅；
    消滅時效，自請求權可行使時起算；請求權已經時效消滅，債務人仍為履行之給
    付者，不得以不知時效為理由，請求返還。其以契約承認該債務，或提出擔保者
    亦同。民法第二百六十九條第一項、第一百二十五條前段、第一百二十八條前段
    、第一百四十四條第二項分別定有明文。本件兩造之生母劉李蓮生前曾交代上訴
    人及已故劉清雲應將系爭土地一間房屋份移轉登記與被上訴人，且被上訴人及劉
    清雲亦同意，而被上訴人也表示享受該移轉登記之利益，且建屋居住於上，已見
    前述，劉李蓮生前與上訴人及劉清雲間已成立「第三人利益契約」，被上訴人自
    取得直接請求上訴人將可蓋一間房屋之應有部分移轉登記之權利。又劉李蓮於六
    十三年五月二十九日死亡，則被上訴人請求權之之消滅時效，至遲於七十八年五
    月二十九日即已完成，惟被上訴人於八十六年五月間（原審八十六年度訴字第六
    二二號分割共有物事件繫屬後）曾與侯劉秋桂共同至上訴人住處，請求其儘速將
    半間房屋份土地（相當於應有部分二一０分之三二）辦理移轉登記與伊，上訴人
    當場表示允諾，應可認兩造斯時以契約承認該債務，依民法第一百四十四條第二
    項規定，上訴人縱不知該時效業已消滅，亦因此喪失時效之利益，而不得再主張
    該「承認契約」為無效，堪以認定。是上訴人主張被上訴人請求權已罹時效云云
    ，即非可取。又本件上訴人所以負有移轉土地應有部分之義務，乃因其生母之指
    示，經其同意，而被上訴人已允受，乃所謂第三人利益契約，上訴人與其母間何
    以有此項約定，即所謂補償關係如何，兩造間為執一詞，上訴人主張係無償關係
    類贈與，而被上訴人主張並非無償，係因系爭土地為母親所購登記上訴人名下，
    故係遺產分配所生，此項法律關係之爭執，就本件而言，並不影響判決結果，蓋
    即或如上訴人主張係屬贈與（由上訴人贈與被上訴人）亦因上訴人及已故劉清雲
    已交付特定部分供被上訴人建屋使用，上訴人亦已無從撤銷贈與，其抗辯可撤銷
    贈與云云，亦不足採。
六、從而，被上訴人本於契約，自得請求上訴人將系爭土地應有部分二一０分之三二
    移轉登記與被上訴人，於法自無不合，惟本件系爭土地上訴人原應有部分二一０
    分之一０五，已因另案分割共有物確定而消滅，上訴人已無從再行移轉該系爭土
    地應有部分予被上訴人，被上訴人在系爭土地上之房屋亦因分割共有物判決結果
    ，已取得完整之基地所有權，是其起訴之原本目的已因其他事由之發生而完成，
    情事已顯然變更，已見前述，則其變更聲明請求上訴人賠償因債務不履行所生之
    損害，即無不合。又本件系爭土地每平方公尺市價，約在六萬九千五百七十五元
    至五萬二千一百八十一元之間，此有中華民國企業技術鑑定委員會之鑑定書附原
    分割共有物卷可按，並有本院八十七年上字第三十三號判決之記載可憑，是被上
    訴人主張每平方公尺之市價為中數六三四九五元計算，尚屬可採。則其主張因上
    訴人不履行義務致受有二百零三萬一千八百四十元損害（六三四九五Ｘ三十二）
    ，即無不合。其請求上訴人如數付，並加付自變更聲明狀繕本送達上訴人之翌日
    （八十八年十一月九日）起算之法定遲延利息，於法有據，應予准許。兩造均聲
    請供擔保宣告准免假執行，核無不合，爰分別酌定相當擔保金額准許之。又本件
    被上訴人既因情事變更而以他項聲明代最初之聲明，其本質上仍屬訴之變更，其
    既在本院為訴之變更，本院認係合法，則原訴自因而視為撤回，原第一審就原訴
    所為判決，當然失其效力，本院即應專就新訴為裁判，無須更就上訴人之上訴為
    裁判（最高法院七十一年台上字第三七四六號判例），故本件不另為上訴駁回之
    諭知，併予敘明。
七、據上論結，本件被上訴人之變更訴為有理由，依民事訴訟法第四百六十三條、第
    七十八條、第三百九十條第二項、第三百九十二條，判決如主文。
中      華      民      國    八十九    年      八      月      廿二    日
                                    臺灣高等法院臺南分院民事第四庭
~B1審判長法官  王    惠    一
~B2      法官  張    世    展
~B3      法官  吳    上    康
右為正本係照原本作成。
上訴人如對本判決上訴，須於判決送達後二十日內向本院提出上訴狀；未表明上訴理
由者，應於上訴後二十日內向本院提出理由書。
中      華      民      國    八十九    年      八      月      廿八    日
~B法院書記官  洪    雅    美


司法院資訊處製作；財團法人民間司法改革基金會備份。
